【裁判字號】    95,上易,303
【裁判日期】    950912
【裁判案由】    撤銷不動產買賣行為
【裁判全文】
臺灣高等法院民事判決                 95年度上易字第303號
上  訴  人  甲○○
上  訴  人  乙○○
被上 訴 人  直盈實業有限公司
法定代理人  丙○○
訴訟代理人  陳德聰  律師
上列當事人間請求撤銷不動產買賣行為事件，上訴人對於中華民
國95年02月27日臺灣板橋地方法院94年度訴字第1128號第一審判
決提起上訴，本院於95年9月5日辯論終結，判決如左：
    主  文
上訴駁回。
第二審訴訟費用由上訴人負擔。
    事實及理由
一、上訴人甲○○未於言詞辯論期日到場，核無民事訴訟法第38
    6 條所列各款情形之一，爰依被上訴人之聲請，由其一造辯
    論而為判決，合先敘明。
二、被上訴人主張：上訴人甲○○於民國90年間以東綸布行名義
    向被上訴人購買布疋，積欠其貨款新台幣（以下同）1,117,
    072 元拖延不還，經被上訴人提起給付貨款訴訟，取得原審
    法院91年度訴字第1695號勝訴判決，並確定在案。詎料其為
    逃避債務，竟與其妻即上訴人乙○○通謀虛偽意思表示，於
    90年10月04日將其名下所有如附表所示之不動產移轉登記予
    乙○○。乙○○稱系爭不動產係伊與甲○○離婚時，以 576
    萬元向甲○○買受，除購屋時由伊支付自備款 176萬元外，
    89年2月28日復兌現2百萬元支票給甲○○，並承擔系爭不動
    產3百萬元之抵押權。但此與其所稱之以576萬元買受，金額
    並不相符，顯非實在。依民法第87條第 1項規定，其買賣意
    思表示當然無效，被上訴人自有確認上訴人間就系爭不動產
    買賣無效之法律上利益。縱系爭不動產所有權之移轉屬有償
    行為，惟上訴人乙○○自承於90年08月15日曾代為簽收東綸
    布行之貨物，且上訴人甲○○用以給付貨款之支票因無法如
    期兌現，亦曾委由上訴人乙○○代筆簽發同額支票以展延票
    期，抑且兩人為同財共居之至親配偶，對於彼此之財務狀況
    應知之甚詳，符合民法第244條第2項之要件，被上訴人於94
    年5月5日聲請系爭不動產之異動索引始知上情，自得於知悉
    後 1年內聲請撤銷；又如查明上訴人間實際為無償行為，因
    害及債權，被上訴人亦得聲請撤銷。爰以先位之訴求為判決
    ：(一)確認上訴人甲○○與上訴人乙○○間於90年10月04日就
    如附表所示之不動產所為買賣之債權行為及所有權移轉之物
    權行為無效。(二)上訴人乙○○應將如附表所示之不動產於90
    年10月04日經台北縣三重地政事務所以「登記原因：買賣」
    所為所有權移轉登記塗銷。並以備位之訴求為判決：(一)上訴
    人甲○○與上訴人乙○○間於90年10月04日就如附表所示之
    不動產所為買賣之債權行為及所有權移轉之物權行為應予撤
    銷。(二)上訴人乙○○應將如附表所示之不動產於90年10月04
    日經台北縣三重地政事務所以「登記原因：買賣」所為所有
    權移轉登記塗銷。並聲明：(一)上訴駁回。(二)第二審訴訟費用
    由上訴人負擔。
三、上訴人乙○○則以：伊並未參與東綸布行之經營，僅於90年
    8月15日代為簽收布疋而已，90年9月17日亦是在偶然的情況
    下，參與甲○○與被上訴人之債務協調並幫忙換票，如果伊
    要脫產就不可能簽署被上訴人提出之保管條與備忘錄，且被
    上訴人主張之貨款買賣糾紛已因清償而消滅。系爭不動產在
    83年買受時由伊出資自備款176 萬元，但受甲○○之父要求
    而登記在甲○○名下，嗣伊與甲○○協議離婚，約定系爭不
    動產由伊以原價576萬元購回。除之前已付自備款176萬元外
    ，另交與甲○○89年2月28日面額2百萬元支票兌現，並承擔
    系爭不動產上 3百多萬元之抵押貸款，因此所有價款都已付
    清。不動產買賣契約分為私契與公契，買賣雙方締訂私契後
    另依官方訂定之標準價格及契據，分別貼用印花申報土地增
    值稅與建物契稅，完納稅費後，檢附所有權狀與印鑑證明等
    ，持向地政事務所辦理所有權移轉登記，原判決將90年08月
    20日用印之公契混淆為私契之內容，指鹿為馬，情理自然不
    合。又因89年04月甲○○之父許新發病逝，甲○○藉詞延宕
    過戶，至90年間伊聽聞甲○○欲以系爭不動產向地下錢莊抵
    押借款，乃攔阻其違約並辦理過戶以保全權益。又被上訴人
    早於90年10月15日即提出假扣押聲請，被上訴人此時即知悉
    系爭不動產過戶伊名下，卻遲至94年間始依民法第 244條請
    求撤銷，已逾 1年之除斥期間云云，資為抗辯，並聲明：(一)
    原判決廢棄。(二)被上訴人在第一審之訴及假執行之聲請均駁
    回。(三)第一、二審訴訟費用均由被上訴人負擔。
四、上訴人甲○○未於言詞辯論期日到場，亦未提出書狀作何聲
    明或陳述。其於原審所提書狀辯稱：被上訴人自90年假扣押
    等多起民刑訴訟中，提示上訴人簽收之帳單，均將「直楹」
    公司變造為「直盈」公司，經上訴人主張賣方名義不符，則
    諉稱筆誤；訟爭前買賣雙方十餘年之銷貨單、請款單逾千張
    ，均係「直楹」公司出具由上訴人簽名確認無誤後簽發支票
    付款，賣方則交還上訴人簽收之買賣單據。90年09月17日被
    上訴人佯稱寬緩90年09月30日及10月31日支票，要求另簽新
    票，而堅拒上訴人以更改原支票日期為之。詎迄今非但原支
    票未還，新票則背信違約轉讓第三人魏榮杉；90年10月15日
    假扣押上訴人乙○○之房地，又以票據權利人請求給付票款
    ，謊言遭識破則改口稱不請求給付票款而請求貨款，凡此均
    有訴訟卷證可稽云云置辯。
五、查被上訴人主張：上訴人甲○○於90年間以東綸布行名義向
    被上訴人購買布疋，積欠貨款 1,117,072元未付，被上訴人
    乃對上訴人甲○○提起給付貨款訴訟，經原審法院以91年度
    訴字第1695號民事判決被上訴人勝訴，該判決並於92年1月2
    日確定在案；詎上訴人甲○○為逃避債務，與其妻即上訴人
    乙○○通謀虛偽意思表示，於90年10月04日以買賣為原因（
    原因發生日期為90年08月20日），將上訴人甲○○名下如附
    表所示不動產，移轉登記為上訴人乙○○所有等情，業據被
    上訴人提出前開民事判決及確定證明書影本、系爭不動產建
    物及土地登記謄本、異動索引等為證，並經原審法院向台北
    縣三重地政事務所調取系爭不動產之移轉過戶登記資料核閱
    無訛，自堪信為真實。
六、上訴人乙○○雖以前詞置辯，惟查上訴人甲○○、乙○○兩
    人截至目前為止，並未離婚，不但有其兩人之戶籍謄本附於
    原審卷可憑，即上訴人乙○○於95年06月28日本院行準備程
    序時，亦自認其與甲○○還未離婚。故其所稱伊與甲○○協
    議離婚時，約定系爭不動產由伊以原價 576萬元購回一節，
    即屬遁詞，不足採信。又其辯稱：購買系爭不動產時（83年
    10月1日）自備款176萬元係其支付，後又交付89年02月28日
    、面額2百萬元支票讓甲○○兌現，並承擔系爭不動產上3百
    多萬元之抵押貸款，因此所有價款都已付清云云。但系爭不
    動產，係由上訴人甲○○分別與薪傳建設股份有限公司、地
    主林阿煙訂約買受，此有上訴人乙○○於原審提出之房屋買
    賣合約書、土地買賣合約書在卷可憑（原審卷第94頁以下）
    。如果自備款 176萬元全由上訴人乙○○支付，為何反以上
    訴人甲○○名義與建商及地主訂約？又如上訴人乙○○已支
    付系爭不動產之自備款176萬元，89年02月28日又交付面額2
    百萬元支票讓甲○○兌現，並承擔系爭不動產上 3百多萬元
    之抵押貸款，則其總價為已高達 676萬元，與其主張與甲○
    ○協議離婚時，以 576萬元買受之金額，亦不吻合。
七、次查甲○○買受系爭不動產後，於83年12月間以該不動產為
    抵押，並以其本人為借款人、其妻乙○○為連帶保證人，向
    合作金庫商業銀行借款，以支付建商之尾款。據合作金庫商
    業銀行營業部函復本院稱：有關債務人甲○○、同連帶保證
    人乙○○於83年12月02日來本行貸款150萬元、250萬元兩筆
    ，該貸款截至90年10月4日止尚欠本金1,146,366元、2,054,
    040 元，目前尚欠本金1,045,717元、1,930,513元，清償該
    兩筆貸款均由甲○○之帳戶內扣款等語。有該行95年8月1日
    合金營業字第0953106476號書函在卷可憑。上訴人兩人果真
    就系爭不動產有買賣關係，依土地及建物登記謄本顯示，買
    賣原因發生日期為90年8月20日（登記日期為90年10月4日）
    ，何以買賣之後仍由上訴人甲○○繼續清償系爭不動產之抵
    押貸款，凡此在在均與常理有違。足見上訴人之抗辯，與事
    實不符，不足採信。其移轉登記顯係出於通謀虛偽意思表示
    ，被上訴人主張之事實，應堪信為真實。
八、綜上所述，被上訴人主張為可採，上訴人所辯均無可取。按
    表意人與相對人通謀而為虛偽意思表示者，其意思表示無效
    ，民法第87條第 1項前段定有明文。從而被上訴人請求確認
    上訴人間於90年10月04日就如附表所示之不動產所為買賣之
    債權行為及所有權移轉之物權行為無效，並訴請上訴人乙○
    ○將系爭不動產於90年10月04日經台北縣三重地政事務所以
    「登記原因：買賣」所為所有權移轉登記塗銷，即屬有理，
    且被上訴人並有即受確認判決之法律上利益，自應准許。又
    被上訴人所提先位之訴既經准許，備位之訴即無審究必要。
    是則原審就先位之訴為被上訴人勝訴之判決，並敘明先位之
    訴既經准許，備位之訴即無審究必要，於法並無不合。上訴
    人甲○○僅對原判決聲明不服，並未到場或提出書狀指摘原
    判決有何不當；乙○○上訴意旨仍執陳詞，指摘原判決不當
    ，求予廢棄改判，均為無理由，應予駁回。本件事證已臻明
    確，兩造其餘主張、陳述並所提之證據，均與本件判決之結
    果不生影響，不予一一論述，併予敘明。
九、據上論結，本件上訴為無理由，依民事訴訟法第449條第1項
    、第463條、第385條第1項前段、第78條、第85條第1項前段
    ，判決如主文。
中    華    民    國    95    年    9     月    12    日
                    民事第五庭
                        審判長法  官  林丁寶
                              法  官  陳博享
                              法  官  蔡芳齡
正本係照原本作成。
不得上訴。
中    華    民    國    95    年    9     月    15    日
                              書記官  鄭麗兒


司法院資訊處製作；財團法人民間司法改革基金會備份。
